---
title: "Título del manuscrito (informativo, no \"Práctica X\")"
author:
  - "Nombre Apellido (Matrícula XXXXX)"
  - "Nombre Apellido (Matrícula XXXXX) [si aplica]"
course: "Biogeografía (GEO-131)"
practice: "Práctica: Técnicas de ecología numérica con *datasets* de R"
date: "`r format(Sys.Date(), '%Y-%m-%d')`"
output:
  bookdown::pdf_document2:
    # toc: true
    # toc_depth: 3
    number_sections: false
    fig_caption: yes
always_allow_html: true
---

```{r setup, include=FALSE}
knitr::opts_chunk$set(
  echo = FALSE,
  message = FALSE,
  warning = FALSE,
  comment = "#>",
  fig.width = 7,
  fig.height = 5,
  out.width = "100%"
)
set.seed(123)

# Paquetes (ajusta según el ejercicio elegido)
pkg_needed <- c("vegan", "cluster", "indicspecies", "adespatial",
                "iNEXT", "SpadeR", "ggplot2", "dplyr", "tidyr", "readr")
has_pkg <- sapply(pkg_needed, requireNamespace, quietly = TRUE)
if (!all(has_pkg)) {
  message("Paquetes no críticos ausentes (se omitirán bloques opcionales): ",
          paste(names(has_pkg)[!has_pkg], collapse = ", "))
}
invisible(sapply(names(has_pkg)[has_pkg], library, character.only = TRUE))
```

<!-- ===========================================================
REGLAS DE LA PRÁCTICA (resumen operativo)
- Producto: manuscrito reproducible + presentación oral (17 + 3).
- Individual o pareja: cada integrante debe dominar todo.
- IA: se permite como apoyo, pero TODO debe ser verificable y trazable.
- Puedes usar esta plantilla o cualquier otra de tu preferencia.
- El código que aparece en esta plantilla es una base de ejemplo genérica, probablemente no aplica a tu caso.
=========================================================== -->

# Resumen (Abstract)

> **Escribe 150–250 palabras.**
> Incluye: (i) problema, (ii) datos, (iii) técnica principal, (iv) 1–2 hallazgos, (v) conclusión principal y 1 limitación.

**Palabras clave:** `palabra1; palabra2; palabra3; ...`

# 1. Introducción

## 1.1. Contexto biogeográfico/ecológico

> **Describe el fenómeno/patrón** (diversidad, composición, gradiente, estructura espacial, etc.) que se relaciona con el ejercicio elegido.
> Es suficiente un contexto breve y bien enfocado.

## 1.2. Problema y justificación

> **¿Qué problema vas a resolver con este dataset?**
> ¿Por qué es relevante para biogeografía/ecología numérica?

## 1.3. Preguntas e hipótesis

> **Declara explícitamente** 2–4 preguntas (o hipótesis si aplica).
> Ejemplos de plantilla:

* **P1.** …
* **P2.** …
* **H1 (si aplica).** …

## 1.4. Recorrido teórico mínimo exigido (checklist)

> Marca y evidencia en el manuscrito (con definición breve + uso correcto) **los conceptos teóricos** relacionados con tu ejercicio.
> (Borra lo que no aplique; añade lo que sí.)

* [ ] AED/EDA (resúmenes, outliers, escalas)
* [ ] Transformaciones (Hellinger, log, estandarización, etc.)
* [ ] Distancias (Bray–Curtis, Jaccard, Euclidiana, etc.) y justificación
* [ ] Técnica principal (PCA/CA/NMDS/CCA/db-RDA/cluster/PERMANOVA/iNEXT/SDM/…)
* [ ] Supuestos y limitaciones de la técnica
* [ ] Interpretación (ejes, biplots, centroides vs dispersión, etc.)
* [ ] Escala y muestreo (qué representa un sitio/muestra)
* [ ] Implicaciones biogeográficas/ecológicas (qué sugiere el patrón)
* [ ] Reproducibilidad (pipeline ejecutable, semillas, sesión)

# 2. Materiales y métodos

## 2.1. Datos

### 2.1.1. Dataset y origen

> Indica **qué dataset** usas (`dune`, `varespec/varechem`, `mite`, `BCI`, etc.) y **de qué paquete** viene.
> Incluye la referencia/cita del paquete o fuente cuando corresponda.

```{r datos-origen}
# TODO: carga/obtén el dataset
# Ejemplo:
# data(dune, package = "vegan")
# data(dune.env, package = "vegan")
```

### 2.1.2. Diseño de muestreo y variables

> Describe: unidad muestral, variables biológicas (respuesta) y ambientales (explicativas), tipos de variables, rangos, NA, etc.

```{r datos-inspeccion}
# TODO: inspección mínima
# str(...)
# summary(...)
# head(...)
```

### 2.1.3. Limitaciones del dataset

> Señala limitaciones **reales** (tamaño muestral, sesgos, variables omitidas, representatividad, escalas, etc.).

## 2.2. Preparación de datos (decisiones analíticas)

### 2.2.1. Limpieza y manejo de NA

```{r limpieza}
# TODO: decisiones de NA / filtrados (justifica en texto)
```

### 2.2.2. Transformaciones y estandarización

> Explica qué transformación aplicas y **por qué**.

```{r transformaciones}
# TODO: transformación (e.g., decostand(..., "hellinger"))
```

### 2.2.3. Medida(s) de distancia (si aplica)

> Declara la(s) distancia(s) y justifica (tipo de datos, objetivo, supuestos).

```{r distancias}
# TODO: distance matrix (e.g., vegdist(..., method="bray"))
```

## 2.3. Técnica principal (núcleo del ejercicio)

> Describe la técnica, qué responde, qué representa cada salida y sus supuestos.

```{r tecnica-principal}
# TODO: implementa la técnica elegida
# Ejemplos:
# - Ord. no restringida: rda() para PCA, metaMDS() para NMDS
# - Ord. restringida: cca(), capscale()
# - Clustering: hclust()
# - PERMANOVA: adonis2()
# - Diversidad: diversity(), specnumber(), betadiver(), etc.
# - iNEXT: iNEXT()
```

## 2.4. Verificación mínima de supuestos / diagnósticos

> Aquí no se trata de “cumplir por cumplir”: explica **qué chequeas** y qué implica.

```{r supuestos}
# TODO: diagnósticos mínimos según técnica
# - stress (NMDS), eigenvalues, colinealidad, betadisper, etc.
```

## 2.5. Reproducibilidad

> Declara cómo garantizas reproducibilidad: semilla, sesión, orden de ejecución.

```{r session-info}
sessionInfo()
```

# 3. Resultados

> Presenta resultados en el mismo orden que Métodos.
> Cada figura/tabla debe tener: (i) qué muestra, (ii) resultado clave, (iii) vínculo con preguntas.

## 3.1. Resultados del AED

```{r resultados-eda}
# TODO: resúmenes/plots mínimos
```

## 3.2. Resultados de la técnica principal

```{r resultados-tecnica}
# TODO: gráficos/tablas principales
```

## 3.3. Resultados complementarios (opcionales)

```{r resultados-extra}
# TODO: análisis extra si aporta a tus preguntas
```

# 4. Discusión

## 4.1. Respuesta directa a preguntas/hipótesis

> Responde P1, P2, etc., citando evidencia concreta (figuras/tablas).

## 4.2. Interpretación conectada con teoría

> Vuelve a los conceptos del checklist y muestra que los entiendes:
> qué significa el patrón, qué no significa, y bajo qué supuestos.

## 4.3. Implicaciones biogeográficas/ecológicas (y conservación si aplica)

> ¿Qué sugiere tu análisis sobre procesos, filtros ambientales, dispersión, estructura espacial, heterogeneidad?

# 5. Aporte del trabajo

> En 3–6 líneas: ¿qué aporta tu trabajo?
> (Puede ser metodológico: “muestra cómo…”; o conceptual: “sugiere que…”)

# 6. Limitaciones

> Lista 3–6 limitaciones **reales**:

* Dataset (muestra, variables, escala)
* Método (supuestos, sensibilidad a parámetros, distancia, transformación)
* Generalización (qué NO puedes concluir)

# 7. Conclusiones

> 3–6 bullets o un párrafo corto.
> Deben ser defendibles y estar sustentadas en resultados.

# Referencias

<!-- Si usas bibliografía con .bib, activa:
bibliography: referencias.bib
y cita con [@clave] -->

# Apéndice A. Bitácora de decisiones (incluye IA)

> Registra decisiones clave y evidencia de verificación.
> No es “para delatarte”: es para mostrar trazabilidad.

## A.1. Decisiones analíticas

* Transformación elegida: … (por qué)
* Distancia elegida: … (por qué)
* Parámetros clave: … (por qué)
* Alternativas probadas: … (qué cambió)

## A.2. Uso de IA (si aplica)

> Si usaste IA, documenta **qué preguntaste** y **cómo verificaste**.

* Objetivo de la consulta: …
* Resumen de la respuesta recibida: …
* Cómo verifiqué (doc, ayuda de R, manual, paper, etc.): …
* Qué adopté y qué descarté: …

---
