---
title: "PA01 · Fundamentos, bases geológicas y tiempo en geomorfología"
author: "Geomorfología (GEO-114)"
date: "`r format(Sys.Date(), '%Y-%m-%d')`"
output:
  # bookdown::github_document2:
  #   number_sections: false
  #   fig_caption: yes
  #   toc: true
  #   toc_depth: 4
  bookdown::html_document2:
    number_sections: false
    code_folding: hide
    fig_caption: yes
    md_extensions: "-fancy_lists"
    css: estilos.css
    toc: true
    toc_depth: 4
editor_options: 
  chunk_output_type: console
always_allow_html: true
---


```{r, include=F}
output_format <- knitr::opts_knit$get("rmarkdown.pandoc.to")
repo_url <- system("git config --get remote.origin.url", intern = TRUE)
repo_name <- sub(".git$", "", basename(repo_url))
org_name <- basename(dirname(repo_url))
rmd_filename <- tools::file_path_sans_ext(basename(knitr::current_input()))
github_pages_url <- paste0("https://", org_name, ".github.io/", repo_name, "/", rmd_filename, ".html")
```

```{r, results='asis', echo=F}
if (grepl('gfm', output_format)) {
  cat('Versión HTML (quizá más legible), [aquí](', github_pages_url, ')\n', sep = '')
} else if (output_format == 'latex') {
  cat('Versión HTML (quizá más legible), [aquí](', github_pages_url, ')\n', sep = '')
}
```

# Fecha/hora de entrega

**Ver portal de la asignatura para fecha y hora de entrega**

¿Qué entregar?

* **Manuscrito**. La entrega del manuscrito se realiza en PDF generado a partir de RMarkdown, y por medio del repositorio personal haciendo (commit + push), siguiendo el flujo usual de la asignatura. Dispones de una plantilla RMarkdown (archivo `plantilla.Rmd`) en el repo, con el cual podrás crear tu PDF, pero puedes usar otras plantillas, siempre que generes tu PDF a partir de un RMarkdown, y siempre que tenga estructura típica de manuscrito (Título, Autor/a + Matrícula, Resumen, Introducción, Materiales y Métodos, Resultados, Discusión, Conclusiones, Referencias, Información Suplementaria). Muchas revistas científicas tienen plantillas RMarkdown a través del paquete rticles; puedes usar alguna de esas plantillas si lo deseas yendo al menú `File > New File > R Markdown... > From Template`.
* **Diapositivas**.
* **Defensa oral (en clase)**.

# Introducción

Esta práctica inaugura la asignatura y está diseñada para que el estudiantado construya una base sólida en los **fundamentos conceptuales**, las **bases geológicas/estructurales**, y la noción de **tiempo en geomorfología**, tal como se plantea en la **Unidad 1**.

A diferencia de una práctica de “ejercicios sueltos”, aquí trabajaremos bajo un esquema de **práctica integradora (taller + defensa)**. Tu tarea será:

1. **Elegir un (1) ejercicio** de los propuestos (de un conjunto de ocho), y
2. Convertirlo en un **problema geomorfológico bien formulado** que culmine en dos productos:

* Un **manuscrito científico reproducible**, y
* Una **presentación oral breve** (diapositivas + defensa).

El punto clave es que, aunque solo desarrolles **un ejercicio**, tu manuscrito debe evidenciar un recorrido por la teoría de la Unidad 1: **conceptos, supuestos, decisiones, evidencia, limitaciones y conclusiones**.

# Qué debes producir (entregables)

## Entregable 1: Manuscrito reproducible (obligatorio)

Un manuscrito breve en formato académico, construido a partir de la **plantilla del repositorio** o de una plantilla alternativa, con las siguientes secciones mínimas:

* **Título**.
* **Autor/a + Matrícula**.
* **Resumen**.
* **Introducción**.
* **Marco teórico**.
* **Metodología** (documental / conceptual).
* **Resultados** (tablas, figuras, esquemas, mapas conceptuales, o producto cartográfico si aplica). Las figuras y tablas deben referirse en el texto, es decir, deben contar con "referencia cruzada".
* **Discusión**.
* **Conclusiones**.
* **Referencias**. Las referencias deben insertarse automáticamente mediante la bibliografía del repositorio, usando formato BibTeX y colocando las entradas en un archivo .bib.
* **Información suplementaria (si aplica)**.

> Reiterando información anterior. La entrega del manuscrito se realiza en PDF generado a partir de RMarkdown, y por medio del repositorio personal haciendo (commit + push), siguiendo el flujo usual de la asignatura. Dispones de una plantilla RMarkdown (archivo `plantilla.Rmd`) en el repo, con la cual podrás crear tu PDF, pero puedes usar otras plantillas, siempre que generes tu PDF a partir de un RMarkdown, y siempre que tenga estructura típica de manuscrito (Título, Autor/a + Matrícula, Resumen, Introducción, Materiales y Métodos, Resultados, Discusión, Conclusiones, Referencias, Información Suplementaria). Muchas revistas científicas tienen plantillas RMarkdown a través del paquete rticles; puedes usar alguna de esas plantillas si lo deseas yendo al menú File > New File > R Markdown... > From Template.

**Extensión sugerida**: 4–8 páginas (sin contar referencias).

**Evita las listas de "viñetas" y las listas numeradas en la redacción.**

## Entregable 2: Presentación oral (obligatorio)

Una exposición breve:

* **17 minutos** por estudiante
* Recomendado: 10 diapositivas
* Debe explicar: problema, enfoque, evidencia principal (tabla/figura/mapas), conclusiones y limitaciones.

# Cómo se organiza la práctica (ciclo estándar + entregas parciales)

> Las entregas parciales son cortas y sirven para evitar "hacer todo el último día".

## Día 1 — Elección + delimitación del problema (entrega parcial 1)

* Elige **un ejercicio** que no haya sido elegido por otra persona.
* Redacta una **pregunta principal** y 2–3 subpreguntas.
* Define el **corpus** (manuales, artículos, mapas, etc.), es decir, las fuentes que usarás.
* Esboza las **tablas/figuras** que usarás. Si aplica, qué variables o elementos incluirás en tu manuscrito.

**Entrega parcial 1 (1 página o menos):**

* Título provisional.
* Pregunta(s).
* Corpus (lista de fuentes).
* Boceto de tablas/figuras/mapas.

## Día 2 — Lectura + estructura del manuscrito (entrega parcial 2)

* Lee el corpus seleccionado.
* Escribe un **esquema** del manuscrito (bullets por sección).
* Redacta el **marco teórico** en borrador.
* Avanza las tablas/figuras/mapas. Deben referirse en el texto; figuras y tablas deben contar con "referencia cruzada".

**Entrega parcial 2:**

* Esquema (con subtítulos).
* Primer borrador del marco teórico (mínimo 500–800 palabras).
* Tablas/figuras/mapas en borrador. Deben referirse en el texto; figuras y tablas deben contar con "referencia cruzada".

## Día 3 — Resultados + discusión (entrega parcial 3)

* Completa el producto central (tablas/figuras/mapas).
* Redacta resultados y discusión.
* Añade conclusiones y limitaciones.

**Entrega parcial 3:**

* Tablas/figuras finales (o mapas, si aplica). Deben referirse en el texto; figuras y tablas deben contar con "referencia cruzada".
* Resultados + Discusión (borrador avanzado).

## Día 4 — Entrega final + defensa

* Manuscrito final (PDF exportado desde RMarkdown).
* Diapositivas.
* Defensa oral.

# Qué debes elegir (ejercicio)

* Cada estudiante debe elegir **un solo ejercicio**.
* No se permiten ejercicios repetidos entre personas.

# Cómo usar los ejercicios (reglas del juego)

1. **No es un resumen de clase.** Es un manuscrito: plantea un problema, muestra evidencia (tablas/figuras, resultados), discute y concluye.
2. **Debes usar fuentes académicas.** Como mínimo:

   * 2 manuales / capítulos, y
   * 3 artículos científicos (o equivalentes) para sostener tu discusión.
3. **Tablas/figuras obligatorias** en todos los ejercicios. Éstas deben referirse en el texto; figuras y tablas deben contar con "referencia cruzada".
4. **No inventes contenido.** Toda afirmación importante debe estar sustentada.
5. **Usa IA, pero supervisa/controla lo que te dé.** No copies y pegues sin revisar. Verifica todo.
6. **Evita lo puramente opinativo.** Argumenta con base en el corpus y en conceptos geomorfológicos.

---

# Ejercicio 01 · Definiciones y enfoques de la geomorfología (comparativo)

## Objeto del manuscrito

Comparar definiciones de geomorfología y enfoques (descriptivo, sistémico, cuantitativo, procesual) en manuales clásicos y contemporáneos.

## Corpus mínimo sugerido

* 3–4 manuales o capítulos (al menos 1 clásico y 1 contemporáneo)
* 2–3 artículos de revisión o introducciones disciplinares
* Las referencias deben insertarse automáticamente mediante la bibliografía del repositorio, usando formato BibTeX y colocando las entradas en un archivo `.bib`.

## Producto obligatorio (evidencia)

* **Tablas/figuras comparativas** de definiciones/enfoques (autor, año, definición, énfasis, método implícito).

## Tareas mínimas

* Identificar elementos comunes: forma–proceso–tiempo; escala; causalidad.
* Señalar diferencias epistemológicas (qué se considera explicación válida).
* Discutir implicaciones prácticas: cómo cambia lo que se mide y cómo se interpreta el relieve.

## Sugerencia de estructura

* Introducción: por qué importa definir una disciplina. Aquí se suele incluir el marco teórico, que contiene definiciones y paradigmas.
* Resultados: tablas/figuras comparativas.
* Discusión: convergencias y tensiones.
* Conclusiones: definición operativa propuesta (breve).

---

# Ejercicio 02 · Preguntas geomorfológicas y escalas (análisis de literatura)

## Objeto del manuscrito

Construir y analizar un conjunto de **preguntas reales** tomadas de artículos científicos, clasificándolas por escala y tipo de explicación.

## Corpus mínimo sugerido

* 8–12 artículos (últimos 20 años), de al menos 2 revistas distintas

## Producto obligatorio (evidencia)

* **Tabla** con: artículo, pregunta/hipótesis, proceso dominante, escala espacial, escala temporal, variable(s) observadas

## Tareas mínimas

* Extraer preguntas explícitas (o reconstruirlas si están implícitas) sin inventar.
* Clasificar preguntas: procesuales, históricas, tectónicas, climáticas, antropogénicas.
* Discutir cómo la escala condiciona método y tipo de evidencia.

## Pista

* Puedes cerrar con un “mapa” de preguntas típicas de Unidad 1 (2–3 categorías principales).

---

# Ejercicio 03 · Bases geológicas del relieve en República Dominicana (síntesis aplicada)

## Objeto del manuscrito

Relacionar litología y estructura básica con formas del relieve en un contexto dominicano (RD), con ejemplos concretos.

## Corpus mínimo sugerido

* 2 fuentes de geología regional (capítulos, mapas, informes o textos)
* 3 artículos o documentos técnicos que conecten geología–relieve (RD o Caribe)

## Producto obligatorio (evidencia)

* **Figura** (esquema o mapa conceptual) que conecte:

  * rocas (tipos) → propiedades → procesos → formas del relieve

> Si tienes una fuente cartográfica (mapa geológico/relieve), puedes incluir una figura con un recorte y una leyenda interpretativa.

## Tareas mínimas

* Repasar: interior de la Tierra (muy breve), tipos de rocas (ígneas, sedimentarias, metamórficas).
* Identificar rocas comunes en RD (al menos 3 tipos) y cómo se expresan geomorfológicamente.
* Conectar con deformación: fallas, pliegues, diaclasas (conceptual, con ejemplos).

---

# Ejercicio 04 · Geomorfología estructural: caso controlado por fallas/pliegues/diaclasas

## Objeto del manuscrito

Describir y explicar un caso donde la estructura geológica controle el relieve y/o el drenaje.

## Elección del caso

Puede ser:

* un caso dominicano,
* o un caso caribeño/internacional bien documentado.

## Producto obligatorio (evidencia)

* **Figura** interpretativa:

  * diagrama (bloques, perfiles), o
  * esquema del patrón de drenaje asociado a la estructura,
  * o recorte de mapa con anotaciones.

## Tareas mínimas

* Identificar: tipo de estructura dominante (falla, pliegue, fracturación, etc.).
* Explicar: cómo afecta pendientes, drenaje, alineamientos, escalones, escarpes, valles lineales, etc.
* Discutir límites: qué no se puede afirmar sin trabajo de campo/datos extra.

---

# Ejercicio 05 · Modelos clásicos de evolución del relieve (comparación crítica)

## Objeto del manuscrito

Comparar modelos clásicos (Davis, Penck, peniplanicie/pediplanicie, Piedmonttreppen) y discutir supuestos y límites.

## Corpus mínimo sugerido

* 2 manuales/capítulos (uno debe tratar explícitamente a Davis y Penck)
* 3 artículos (historia de la geomorfología o revisiones críticas)

## Producto obligatorio (evidencia)

* **Tabla comparativa** de modelos con:

  * supuestos (tectónica, clima, tiempo),
  * mecanismo explicativo,
  * formas esperadas,
  * críticas principales.

## Tareas mínimas

* Presentar cada modelo en forma **operativa** (no biográfica).
* Explicar por qué fueron influyentes.
* Argumentar, con base en fuentes, por qué hoy se consideran insuficientes o parciales.

---

# Ejercicio 06 · Equilibrio dinámico y modelos contemporáneos (de Hack a Whipple/Tucker)

## Objeto del manuscrito

Explicar el tránsito desde enfoques de equilibrio dinámico/sistemas hacia modelos contemporáneos mecanicistas y numéricos.

## Corpus mínimo sugerido

* 2 manuales/capítulos (equilibrio dinámico/sistemas y/o geomorfología moderna)
* 4–6 artículos (conceptos + un ejemplo de modelización)

## Producto obligatorio (evidencia)

* **Figura** tipo “diagrama de ideas” que conecte:

  * equilibrio dinámico → tasas/procesos → tectónica/clima → modelos numéricos

o bien:

* **Tabla** comparando “modelo conceptual” vs “modelo mecanicista” (entradas, salidas, validación).

## Tareas mínimas

* Definir equilibrio dinámico (claro y breve).
* Discutir el papel de tasas: erosión, levantamiento, transporte.
* Señalar cómo cambian los métodos y la evidencia (mediciones, DEM, experimentos, simulación).
* Incluir al menos un ejemplo de pregunta contemporánea: “qué controla qué”.

---

# Ejercicio 07 · Tiempo en geomorfología: datación relativa y absoluta (con matriz técnica)

## Objeto del manuscrito

Comparar técnicas de datación relativas y absolutas y su pertinencia para distintos procesos geomorfológicos.

## Corpus mínimo sugerido

* 2 capítulos de manual (datación / geocronología aplicada a geomorfología)
* 3–5 artículos que usen datación en geomorfología (cualquier subcampo)

## Producto obligatorio (evidencia)

* **Tabla/matriz** con al menos 6 técnicas (mezcla de relativas y absolutas):

  * qué data (material),
  * rango temporal útil,
  * incertidumbre típica (si la fuente lo reporta),
  * ejemplos geomorfológicos de uso,
  * limitaciones.

## Tareas mínimas

* Diferenciar “edad de exposición”, “edad de depósito”, “edad de formación” (según aplique).
* Discutir por qué “tiempo” no es una sola cosa en geomorfología.
* Cerrar con una recomendación: qué técnica usarías para 2 procesos distintos (justificado).

---

# Ejercicio 08 · Mapa geomorfológico básico (producto cartográfico + interpretación)

## Objeto del manuscrito

Elaborar un **mapa geomorfológico básico** de un área pequeña y escribir una interpretación geomorfológica.

## Área de trabajo

* Debe ser un área acotada (ej.: 1–4 km²) o un tramo de valle/ladera.
* Puede ser:

  * un área cercana al campus,
  * tu municipio,
  * o un sitio sugerido por el docente.

## Datos sugeridos (elige al menos 2)

* Modelo digital de elevación (DEM)
* Curvas de nivel / sombreado (hillshade)
* Imagen satelital
* Red de drenaje (derivada o existente)
* Geología (si está disponible)

## Producto obligatorio (evidencia)

* **Mapa** (figura central) con:

  * título, escala, norte, fuente de datos,
  * leyenda con unidades geomorfológicas simples (5–10 unidades),
  * texto interpretativo (mínimo 400–600 palabras) describiendo procesos y controles.

## Tareas mínimas

* Proponer una clasificación simple de unidades (laderas, valle, terraza, abanico, escarpe, etc.).
* Justificar cada unidad por evidencia geométrica (pendiente, forma, posición) y, si aplica, estructural/litológica.
* Discutir limitaciones: qué no se puede concluir sin campo.

---

# Evaluación

* **Manuscrito (70%)**

  * Problema y marco teórico (20)
  * Metodología documental y trazabilidad (10)
  * Evidencia (tabla/figura/mapa) y calidad interpretativa (25)
  * Discusión, limitaciones y conclusiones (15)

* **Presentación oral (20%)**

  * Claridad, estructura, uso de evidencia (tabla/figura), respuesta a preguntas

* **Proceso (10%)**

  * Cumplimiento de entregas parciales y trabajo sostenido

# Criterios de calidad (lo que se espera)

* Texto claro, sin relleno.
* Conceptos definidos y usados con precisión.
* Argumentación sustentada en fuentes.
* Tabla/figura informativa y correctamente titulada.
* Conclusiones que respondan a la pregunta.
* Limitaciones explícitas (qué no puedes afirmar con tu evidencia).

---


```{r}
sessionInfo()
```
